臺灣彰化地方法院北斗簡易庭民事判決
110年度斗簡字第88號
原      告  陳振銘  

被      告  徐國超  
上列當事人間請求塗銷抵押權登記事件，本院於民國110年4月20
日言詞辯論終結，判決如下：
    主      文
被告應將如附表所示之抵押權設定登記予以塗銷。
原告其餘之訴駁回。
訴訟費用新臺幣壹仟元，其中新臺幣伍佰元由被告負擔，餘由原
告負擔。
    事實及理由
一、原告主張：
  ㈠原告與被告徐國超及其餘共有人為坐落分割前彰化縣○○鎮○○
    段000地號、面積1,070.41平方公尺土地之共有人，嗣經本
    院另案本院103年度訴字第1332號、臺灣高等法院臺中分院1
    06年度上易字第572號分割共有物事件判決分割確定在案（
    下稱系爭另案），系爭土地分割成數筆土地，原告取得其中
    同段625地號（權利範圍：全部）、625-2地號（權利範圍：
    全部）、625-3地號（權利範圍：840000分之126840）(下合
    稱系爭土地)，並應補償被告新臺幣（下同）20,696元，並
    負擔裁判費6,361元，故被告對上開補償金額依民法第824條
    之1第4項規定就系爭土地有法定抵押權，並設定如附表所示
    抵押權登記（下稱系爭抵押權）。
  ㈡原告就系爭抵押權所擔保之補償金債權及上開裁判費已依法
    提存，故系爭抵押權登記所擔保之補償金債權已因清償而消
    滅，系爭抵押權亦應同時消滅，惟系爭抵押權登記仍存在系
    爭土地，即侵害原告對系爭土地所有權之行使等語，並聲明
    ：被告應將系爭抵押權及門牌號碼彰化縣○○鎮○○路0段000巷
    00號建物之抵押權設定登記予以塗銷。
二、被告則以：系爭另案判決書有記載編號D當道路使用，目前
    原告房子還在編號D上，原告應負擔的義務沒有完成，原告
    雖然已經提存，伊還是不同意塗銷等語。並聲明：原告之訴
    駁回。 。
三、得心證之理由：
  ㈠原告主張上開事實，業據其提出系爭另案判決書、確定證明
    書、系爭土地登記第一類謄本、提存書、戶籍謄本等件為證
    ，而被告對此僅為上開抗辯，是本院依上開調查證據之結果
    ，堪信原告此部分主張為真。
  ㈡按所有人對於無權占有或侵奪其所有物者，得請求返還之。
    對於妨害其所有權者，得請求除去之。有妨害其所有權之虞
    者，得請求防止之；各共有人對於第三人，得就共有物之全
    部為本於所有權之請求；債之關係消滅者，其債權之擔保及
    其他從屬之權利亦同時消滅；稱普通抵押權者，謂債權人對
    於債務人或第三人不移轉占有而供其債權擔保之不動產，得
    就該不動產賣得價金優先受償之權，民法第767條第1項、第
    821條前段、第307條、第860條分別定有明文。又抵押權為
    擔保物權，具有從屬性，倘無所擔保之債權存在，抵押權即
    無由成立，自應許抵押人請求塗銷該抵押權之設定登記。次
    按依債務本旨，向債權人或其他有受領權人為清償，經其受
    領者，債之關係消滅；清償期，除法律另有規定或契約另有
    訂定，或得依債之性質或其他情形決定者外，債務人得隨時
    為清償；又債權人受領遲延而難為給付者，清償人得將其給
    付物，為債權人提存之，民法第309條第1項、第315條、第3
    26條分別定有明文，所謂清償提存，係債務人以消滅債務為
    目的，將給付物為債權人寄存於提存所之行為，債權人受領
    遲延時，清償人自得依提存方法以免除其債務。查原告與被
    告因系爭土地成立法定抵押權，用以擔保系爭另案判決所生
    之金錢補償債權，該項法定抵押權不待登記即已成立，並依
    民法第824條之1第5項規定，於辦理共有物分割登記時一併
    登記。本件原告已將應給付被告之補償金向法院提存所提存
    ，系爭抵押權該部分所擔保之金錢補償債權業經清償而消滅
    ，系爭抵押權亦應隨同消滅，又系爭抵押權既已消滅，抵押
    權登記之存在自係對原告之所有權造成妨害，故原告請求被
    告應塗銷系爭抵押權登記，自屬有憑。另縱使被告所辯原告
    所有之建物尚坐落供道路使用之編號D土地上，被告亦不得
    據此為拒絕塗銷系爭抵押權，是被告此部分抗辯尚不可採。
　㈢又原告尚主張塗銷門牌號碼彰化縣○○鎮○○路0段000巷00號建
    物之抵押權，然原告是與被告就系爭土地成立法定抵押權，
    而系爭抵押權該部分所擔保之金錢補償債權是因清償而消滅
    ，門牌號碼彰化縣○○鎮○○路0段000巷00號建物縱使設有抵押
    權亦與此無關，是原告此部分主張並無理由，應予駁回。
  ㈣綜上，原告依民法第767條第1項中段、第821條前段規定之法
    律關係，請求判決如主文第1項所示，為有理由，應予准許
    ，逾此範圍之請求，即屬無據，應予駁回。
四、本件係適用簡易訴訟程序所為被告敗訴之判決，本應依職權
    宣告假執行。惟按命債務人為一定之意思表示之判決確定或
    其他與確定判決有同一效力之執行名義成立者，視為自其確
    定或成立時，債務人已為意思表示，強制執行法第130條第1
    項定有明文。本件原告請求被告塗銷系爭抵押權設定登記，
    係命被告為一定之意思表示，於判決確定時，視為其已為意
    思表示，性質上不宜假執行，自不予依職權宣告假執行，附
    此敘明。
五、訴訟費用負擔之依據：民事訴訟法第79條。本件第一審訴訟
    費用為1,000元，本院依兩造之勝敗比例酌定訴訟費用負擔
    ，爰判決如主文第3項所示。
中    華    民    國   110    年    4     月      30  日
                  臺灣彰化地方法院北斗簡易庭
                          法  官  楊鑫忠
以上正本係照原本作成。
如對本判決不服提起上訴，應於送達後20日內，向本院提出上訴
狀並表明上訴理由(須按對造人數附繕本) 。
中    華    民    國   110    年    4    月     30    日
　　　　　　　　　　　　　書記官  張清秀　
附表：

編號 共同擔保地號、所有權人、權利範圍、抵押權設定權利範圍 抵押權人 債權額比例 抵押權登記內容 一  彰化縣○○鎮○○段000地號（權利範：全部）、625-2地號（權利範圍：全部）、625-3地號（權利範圍：840000分之126840）      徐國超 1分之1   權利種類：普通抵押權。收件年期：109年。字號：田資字第018256號。登記日期：109年5月11日。登記原因：法定。擔保債權總金額：新臺幣20,966元。擔保債權種類及範圍：擔保臺灣高等法院臺中分院106年度上易字第572號判決共有物分割所生之金錢補償。債務人及債務額比例：陳振銘，債務額比例全部。權利標的：所有權。設定義務人：陳振銘。共同擔保地號：彰化縣○○鎮○○段000○00000○00000地號。